【裁判字號】    89,上訴,1900
【裁判日期】    890830
【裁判案由】    重利等
【裁判全文】
臺灣高等法院刑事判決                          八十九年度上訴字第一九號
    上  訴  人
    即  被  告  乙○○
右上訴人因重利等案件，不服臺灣桃園地方法院八十八年度訴字第一五三五號，中華
民國八十九年四月五日第一審判決（起訴案號：臺灣桃園地方法院檢察署八十八年度
偵字第一三七五六號）提起上訴，本院判決如左：
    主  文
上訴駁回。
    事  實
一、乙○○基於以重利為常業之犯意，自民國八十八年七月間起，在國內報紙之平面
    媒體上刊登可供迅速借款之分類廣告，並以0000000000之號碼為連絡
    電話，先後於同年七月二日及六日，在桃園縣龍潭鄉○○道附近，乘甲○○、丙○○二人需錢甚急之急迫情形下，均以每十天為一期，每借出新台幣（下同）一
    萬元，收取每期二千元利息（即相當年息百分之七百二十），並均於借出當時預
    先扣除一期利息，再由甲○○、丙○○二人分別簽發面額各為三萬元及九萬元之
    本票各乙紙交予乙○○供為擔保之方式，各借貸三萬元予甲○○、丙○○二人，
    而取得與原本顯不相當之重利，並以之為常業。嗣後因甲○○無力再行負擔各期
    利息，乙○○遂另行基於恐嚇之犯意，於八十八年七月十三日（起訴書誤載為十
    二日）下午六時許，前往甲○○位於桃園縣龍潭鄉○○村○○路三八七巷九號住
    處催索債務，並以「如不還錢，便要對你家不利」等加害生命、身體之事恐嚇甲○○，甲○○因此心生畏懼，致生危害於生命、身體之安全。嗣甲○○不得已報
    警於當日下午八時許，在桃園縣龍潭鄉○○道旁「知味花生軟糖」前查獲乙○○
    。
二、案經被害人甲○○、丙○○訴由桃園縣警察局大園分局報請臺灣桃園地方法院檢
    察署檢察官偵查起訴。
    理  由
一、訊據上訴人即被告乙○○矢口否認有右揭犯行，初辯稱：伊與丙○○原即認識，
    再經由丙○○認識甲○○，伊各借三萬元予甲○○、丙○○二人，因係朋友關係
    ，均未收取任何利息，且甲○○、丙○○二人事後亦均未還款，伊並無藉之常業
    重利，亦無向甲○○催索債務未成而恐嚇她云云。嗣於本院審判時辯稱：伊坦承
    因友人丙○○缺錢，遂以每十天為一期，每借出一萬元，收取每期二千元利息，
    分別借予丙○○、甲○○二人各三萬元，而取得與原本顯不相當之重利，惟伊所
    借出之本金尚未回收，並無以重利為常業之犯意及犯行，伊僅去向甲○○催索債
    務，但無恐嚇甲○○云云。
二、經查：
  (一)被告常業重利犯行部分，業據告訴人甲○○、丙○○二人於警訊時指述綦詳，告
    訴人甲○○於警訊時指稱：伊是於八十八年七月二日因伊丈夫的好朋友打電話給
    伊，說他因案交保請伊幫他湊錢，伊因無多餘的錢借他，而他又一直拜託伊想辦
    法，伊遂依聯合報廣告欄刊登小額借款廣告上0000000000電話號碼與
    一名自稱「李先生」的男子約在北二高龍潭交流道旁之立傑傢俱行前交款，伊借
    三萬元，但先扣一期利息，伊實際只拿到二萬四千元，利息是以每十天為一期，
    每借出一萬元，收取每期二千元利息，並要求伊簽一張三萬元及另一張九萬元之
    本票，另拿伊身分證作為抵押，警方出示乙○○之相片，就是借錢給伊的人等語
    （見核退字第一三三四號偵查卷第十頁至第十二頁），丙○○於警訊時指稱：伊
    於八十八年七月六日因朋友要來，身邊沒錢，因伊朋友甲○○曾向地下錢莊借過
    錢，伊就透過甲○○打電話給地下錢莊，在當日下午十七時三十分許由一名男子
    送錢來，我們約在北二高龍潭交流道旁之立傑傢俱行前交款，伊借錢有簽本票三
    萬元一張及一張九萬元，並用伊身分證作為扣押，伊借三萬元實拿二萬四千元，
    利息先扣六千元，十天為一期，一萬元利息二千元，伊在刑事組當面指認地下錢
    莊放款收利息之人就是乙○○無訛等語（見核退字第一三三四號偵查卷第八頁至
    第九頁），核與被告於警訊時供稱：借三萬元就給對方二萬四千元，利息六千元
    先扣，利息是以十天為一期計算，伊借錢給甲○○、丙○○除先扣利息外，伊還
    要求他們簽立三萬元及九萬元本票各一張，另提出本人身分證作為抵押等語相符
    （見核退字第一三三四號偵查卷第五頁正反面），雖被告於警訊時辯稱：伊是受
    僱一名叫「李大哥」的男子，查扣的0000000000號行動電話是「李大
    哥」交給伊，用來與伊聯絡及收放款時使用云云，惟被告於原審訊問時復供承：
    0000000000號行動電話是伊的，並無「李大哥」這個人等語（見原審
    卷第十四頁、第二十九頁正反面），於本院審理時亦坦承上情不諱，是告訴人甲○○、丙○○於警訊時所指訴被告常業重利犯行，應堪採信。雖告訴人丙○○事
    後於原審審理時改稱：伊向乙○○借款三萬元，但不需要付利息，伊有簽本票，
    並無押任何證件云云，告訴人甲○○於本院訊問時改稱：伊因需要用錢故向被告
    借三萬元，沒有算利息，沒有約定何時還錢，因為伊與被告是朋友，才跟他借錢
    ，伊不知道被告有登廣告云云，惟核與渠等先前於警訊中所述內容矛盾，且與被
    告於警訊及本院審理時供承之事實不符，應係迴護被告之詞，均不足採信。至告
    訴人甲○○於偵訊時指稱：於八十七年六、七月間，向被告借過一次三萬元，約
    在高速公路龍潭交流道交款，被告交給伊二萬六千元，先扣下一期利息四千元，
    利息十天一期，三萬元一期利息四千元云云（見偵字第一三七五六號偵查卷第二
    十八頁背面），雖與告訴人甲○○於警訊時指訴利息計算方式不同，惟所述借款
    情節相同，應屬記憶錯誤所致，不能採為對被告有利之認定。至證人詹前彬於原
    審訊問時證稱：丙○○跟乙○○借錢的事是乙○○告訴伊的，乙○○是在被警方
    抓到後才跟伊說的，且乙○○及丙○○在伊那裡談關於欠款的事時，丙○○曾說
    過有人在背後要害乙○○云云，核與被告犯罪成立與否無關，亦不能採為對被告
    有利之認定。又被告於原審訊問時辯稱：警訊筆錄係被逼供的云云，惟證人即承
  辦本案警員張治政於原審訊問時證稱：警訊筆錄完全依法製作等語（見原審卷第
    二十七頁背面）。況被告於警訊時及檢察官偵訊時所供情節相同，均稱伊係受僱
    一名「李先生」男子，倘被告警訊筆錄係被逼供非其自由意識下所為，則何不於
    檢察官訊問時抗辯而竟又為相同之供述？是被告所辯，應為事後卸責之詞，不足
    採信。本件此部分事證明確，被告常業重利之犯行明確，堪以認定。
  (二)被告恐嚇犯行部分，亦據告訴人甲○○迭次於警訊、偵訊及原審審理時指述明確
    ，告訴人甲○○於警訊時指稱：八十八年七月十三日傍晚六、七時許，乙○○就
    來伊家，那時他更凶了，還說伊若不還錢，就連這裡也不用住了等語（見核退字
    第一三三四號偵查卷第十一頁）；於偵訊時指稱：被告有到伊家，恐嚇伊如果不
    還錢不怕伊家人會怎樣嗎？伊聽後害怕等語（見偵字第一三七五六號偵查卷第二
    十九頁）；於原審訊問時指稱：被告曾到伊家說如果不還錢，要對伊家不利，伊
    當時因心理害怕去報警等語（見原審卷第五十四頁），並有被告打電話予被害人
    甲○○催索上開債務之電話譯文乙紙，在卷可稽，其上載有「妳是怎樣讓我們等
    很久，在裝瘋是嗎？」、「我們人都回來了，妳現在要過去，妳讓我這樣白跑要
    怎麼算？」、「我昨天去等，今天又等不到人，連二次都等不到人，妳是怎樣？
    」、「姓龍的（即丙○○）不是十五號到，那妳先還妳的」、「妳讓我這樣白跑
    ，那要怎算」及「不要再讓我等，否則」等語，足證被告已先後借款予甲○○、
    丙○○二人，且被告當時已對告訴人甲○○催款甚急，並已因告訴人甲○○讓其
    白跑而心生不滿等情，應堪認定，則告訴人甲○○指述被告於十三日下午六時許
    因催索上開債務未果，而以「如不還錢，便要對妳家不利」等語，應堪採信。被
    告所辯，應為事後卸責之詞，不足採信。本件此部分事證明確，被告恐嚇之犯行
    ，應予依法論科。
三、查被告於右揭時地以上開重利行為為其等日常維生業務之一，核被告所為，係犯
    刑法第三百零五條之恐嚇罪及第三百四十五條之以乘他人急迫貸以金錢，而取得
    與原本顯不相當之重利為常業罪。被告所犯上開二罪間，其犯意各別，要件不同
    ，應予分論併罰。
四、原審認被告罪證明確，適用刑法第三百零五條、第三百四十五條、第五十一條第
    五款、第三十八條第一項第二款，罰金罰鍰提高標準條例第一條前段之規定，並
    審酌被告明知被害人甲○○、丙○○二人均係有需款之急迫情形，竟乘之貸以金
    錢，並取得與原本顯不相當之上開重利，復於被害人甲○○無法還款時，前往恐
    嚇要脅還款，已損及社會金融秩序及被害人甲○○、丙○○二人之權益及其犯罪
    後之態度等一切情狀，量處被告常業重利犯行部分有期徒刑五月，恐嚇犯行部分
    有期徒刑三月，並定其應執行有期徒刑六月。並說明由甲○○、丙○○二人所簽
    發面額各三萬元及九萬元之本票各乙張，雖未據扣案，惟既為被告所有因犯罪所
    得之物，復無法證明其已滅失不存，而均宣告沒收之。認事用法，核無不合，量
    刑亦屬適當，被告上訴意旨否認犯罪，並稱原判決量刑過重，而指摘原判決不當
    ，並求併予宣告緩刑，為無理由，應予駁回。
據上論斷，應依刑事訴訟法第三百六十八條，判決如主文。
本案經檢察官劉靜婉到庭執行職務。
中    華    民    國    八十九    年        八        月      三十      日
                            臺灣高等法院刑事第十五庭
                                審判長法  官  房  阿  生
                                      法  官  胡  泉  田
                                      法  官  雷  元  結
右正本證明與原本無異。
常業重利部分如不服本判決應於收受送達後十日內向本院提出上訴書狀，其未敘述上
訴之理由者並得於提起上訴後十日內向本院補提理由書（均須按他造當事人之人數附
繕本）。
其他部分不得上訴。
                                      書記官  梁  雅  華
中    華    民    國    八十九    年        九        月      四        日
附錄：本案論罪科刑法條全文
刑法第三百零五條：
以加害生命、身體、自由、名譽、財產之事恐嚇他人，致生危害於安全者，處二年以
下有期徒刑、拘役或三百元以下罰金。
刑法第三百四十五條：
以犯前條之罪為常業者，處五年以下有期徒刑，得併科三千元以下罰金。


司法院資訊處製作；財團法人民間司法改革基金會備份。
